臺灣士林地方法院刑事判決　　　　　　　94年度訴緝字第40號
公　訴　人　臺灣士林地方法院檢察署檢察官
被　　　告　甲○○
上列被告因常業重利罪案件，經檢察官提起公訴（92年度偵字第
9849、9856、10343 號、93年度偵字第944 、951 號、93年度核
退偵字第11、12、13、14、15、18號），本院判決如下：
    主  文
甲○○共同以乘他人急迫，貸以金錢，而取得與原本顯不相當之
重利為常業，處有期徒刑伍月，如易科罰金以佰元折算壹日。
扣案如附表六所示之物均沒收。
    事  實
一緣呂學博（已另行審結）於民國91年4 月間某日起與朱雲清（
  已另行審結），共同基於常業重利之犯意聯絡，經營地下錢莊
  ，並先後自91年10月間某日起與黃佳稱、自92年7 月間某日起
  與廖崇閔，暨自91年8 月間某日起與董偉帆、自91年9 月間某
  日起與張乙吉、自91年9 月間某日起與唐宜安、自92年6 月間
  某日起與鄭志強（董偉帆等人均已另行審結）、自92年7 月間
  某日起與甲○○，均至本案查獲止，共同基於常業重利之犯意
  聯絡，先後以臺北市○○區○○街373 巷3 號13樓、桃園縣桃
  園市○○路○ 段236 巷14號10 樓 為據點，由呂學博出資，及
  呂學博、朱雲清與致電表示欲借款之借款人接洽，於決定放款
  後，即由呂學博、朱雲清、董偉帆、廖崇閔、鄭志強、甲○○
  、黃佳稱、張乙吉、唐宜安等人，分別或聯袂數人將借款送至
  約定之地點交予借款人（以撥打行動電話與借款人聯絡），並
  要求借款人提出駕駛執照、國民身分證、汽車保險證、放棄車
  輛使用權限之聲明、扣繳憑單、台灣電力公司電費收據、房屋
  租賃契約、名片、建物謄本、土地謄本、在職證明、扣繳憑單
  或工程合約書等物之正本或影本，資為其有財產或確認身分之
  憑據，並要求借款人簽發本票或支票供借款之擔保，其等並將
  借款人之姓名、電話、住址等聯絡方式書載於紙上，以便聯絡
  ，嗣再由其等各別或聯袂向借款人收取利息（撥打行動電話聯
  絡），共同經營地下錢莊。並由呂學博在聯合報、中國時報、
  自由時報等各大報紙刊登「短期借款」、「一至五萬，身分證
  借款」、「身分證借款，息低、保密」及聯絡電話之分類廣告
  ，招攬不特定需款孔急之人來電借款。嗣先後有附表一所示（
  甲○○參與自92年7 月間某日起之後之犯行，餘為其他共同正
  犯呂學博等人所為）之林玉鳳等借款人，因有急迫情事，而向
  呂學博等人聯絡借款事宜，呂學博、甲○○等人並因而取得與
  原本顯不相當之重利（各借款人、借款時間、交付借款地點、
  借款金額、利息、借款原因、送款人、收利息之人，詳如附表
  一所示），呂學博等人所得之金額，若由朱雲清接洽者，扣除
  呂學博所支出貸款之本金、登報等費用後，餘款由呂學博、朱
  雲清五五分帳，若由呂學博接洽借出者，扣除前開費用後，餘
  額支付廖崇閔月薪20,000元、鄭志強及黃佳稱月薪各20,000
  元、董偉帆月薪45,000元、甲○○週薪2,000 元或3,000 元、
  張乙吉及唐宜安月薪各前為20,000元，後為30,000元後，由呂
  學博撥出部分資為獎金供唐宜安等人領取，餘由呂學博取得（
  起訴書認定與此不同之處，應予更正），渠等均藉此牟利，恃
  以維生。嗣於92年10月15日上午10時5 分為警持搜索票，至前
  開桃園市○○路址扣得如附表四所示之物，於同日上午11時，
  為警持搜索票至臺北縣汐止市○○路14巷2 弄1 號5 樓朱雲清
  住處扣得如附表五所示之物，始查悉上情。
二案經基隆市警察局第二分局及台北市政府警察局中正第二分局
  報告台灣士林地方法院檢察署檢察官偵查起訴。
    理  由
一上揭犯罪事實，業據被告甲○○於本院審理時自白不諱（參本
  院94年8 月24日審理筆錄），而如附表一所示之林玉鳳、李憲
  章等借款人，因看報紙之借款廣告，而致電為附表一所示之借
  款，及向被告呂學博等人借貸之借款時間、借款金額、交付借
  款地點、利息、送款人、收利息之人，均如附表一所示，及除
  編號2 、3 、8 、23之借款人之借款原因外，餘借款原因均如
  附表一所示，及其等借款時有提供如事實欄所述之憑據、擔保
  ，及由被告呂學博等人記載其姓名、電話、住址等聯絡方式於
  紙上等情，業據證人即如附表一借款人欄所示之林玉鳳、李憲
  章、楊江雄等39人分別於警詢、偵查及本院審理時證述在卷（
  被告甲○○、檢察官就上開證人警詢所言，均同意引為證據）
  ，此外並有扣案如附表六所示之物、附表一扣案有關證物欄所
  示之物在卷可參。雖證人即附表一編號2 、3 、8 、23之借款
  人楊江雄、黃志誠、簡義源、劉敏郎於警詢時未陳稱其等借款
  之原因，然查楊江雄、黃志誠、簡義源、劉敏郎借本筆款項時
  ，借款人有說如果到時候沒還錢或繳利息，將對其及其家人不
  利、要跑就跑遠一點不要讓我抓到，不然會讓你很難看、要請
  大哥來後果我無法負責等語，使楊江雄、黃志誠、簡義源、劉
  敏郎等人心生畏懼等情，業據證人楊江雄、黃志誠、簡義源、
  劉敏郎於警詢陳述在卷（被告甲○○及共同被告呂學博等人涉
  恐嚇部分未據起訴），參以附表一所示其等借該筆款項之利息
  ，月息高達75％、120 ％、54％及60％，遠遠超過民法第205
  條最高利率週年20％之限制，及民間一般借款之利率，借款人
  楊江雄、黃志誠、簡義源、劉敏郎若非有急迫情事，何以於遭
  受恐嚇，內心畏懼之際，仍向被告甲○○、共同被告呂學博等
  人借款？堪認楊江雄、黃志誠、簡義源、劉敏郎係因急迫情事
  而借款甚明。至證人李錫錡就共同被告呂學博借款之次數、利
  息，於警詢及本院審理時所述不一，證人侯淑貴所述之借款次
  數、利息，於警詢及偵查中所述亦不一，被告甲○○、共同被
  告呂學博等人對此又記憶不清，依罪證有疑利於被告之法則，
  本院認定如其等貸款之次數、金額、利息如附表一編號13、37
  所示，並更正起訴書與附表不一之處。附表一編號16借款人楊
  士琦部分，亦依其於本院結證所述，及卷內之證據更正為編號
  16所述。綜上所述，堪認被告甲○○於本院94年8 月24日審理
  之自白與事實相符，足以採信，其前否認犯罪之答辯，顯為卸
  責之詞，應以其後之自白為可採。本件事證明確，被告甲○○
  犯行洵堪認定，應依法論科。
二按刑法上所謂常業犯，指反覆以同種類行為為目的之社會活動
  之職業性犯罪而言，至於犯罪所得之多寡，是否恃此犯罪為唯
  一之謀生職業，則非所問，縱令兼有其他職業，仍無礙於該常
  業犯罪之成立（最高法院85年度台上字第510 號判例參照），
  被告甲○○、共同被告廖崇閔、黃佳稱、呂學博、朱雲清、董
  偉帆、鄭志強、張乙吉、唐宜安於前述期間，均無其他職業，
  而以上述犯行所得維生等情，業據其等述明在卷。核被告甲○
  ○乘附表一所示之自92年7 月某日起之後借款之借款人，急迫
  用錢之際，以如附表一所示之遠超過民法第205 條最高利率週
  年20％之限制，及民間一般借款之利率，貸款予其等，顯係取
  得與原本顯不相當之重利，且恃此維生，核其所為係犯刑法第
  345 條常業重利罪。次按共同正犯之意思聯絡，原不以數人間
  直接發生者為限，即有間接之聯絡者，亦包括在內。如甲分別
  邀約乙、丙犯罪，雖乙、丙間彼此並無直接之聯絡，亦無礙於
  其為共同正犯之成立（最高法院77年度台上字第2135號判例參
  照）。是被告甲○○自92年7 月某日起與共同被告呂學博、朱
  雲清、董偉帆、鄭志強、張乙吉、唐宜安、廖崇閩、黃佳稱間
  ，就所犯之上開犯行，分別自事實欄所述之時間起至本案查獲
  止，有犯意之聯絡及行為之分擔，均為共同正犯。雖附表一編
  號28、30、35、37之借款人，另指稱尚有綽號「阿賢」、「小
  胖」、「宋先生」之人與被告甲○○、共同被告呂學博等人共
  犯本件犯行，然共同被告呂學博、朱雲清等人組之地下錢莊除
  其2 人及被告甲○○、共同被告董偉帆、廖崇閔、鄭志強、黃
  佳稱、張乙吉、唐宜安外，別無他人，已據上開被告陳明，上
  開借款人僅與送款人及收款人見過幾次面，且自借款至其等至
  警詢作證日已有段時日，其等可能無法明確記得真正送款及收
  款之人，而無法指認，故陳述其等記得之綽號，是尚難以此認
  另有綽號「阿賢」、「小胖」、「宋先生」之人，而認其等與
  被告甲○○、共同被告呂學博等人為共同正犯，附此敘明。附
  表一編號16借款人楊士琦於92年9 月間另有次因急迫情事，向
  共同被告呂學博等人借款20,000元，由共同被告呂學博等人取
  得與原本顯不相當之重利，雖未據公訴人於起訴書中敘及，然
  與起訴書所敘及部分有實質上一罪關係，應為起訴效力所及，
  本院自得併予審理。爰審酌被告甲○○犯罪之動機、手段、期
  間、所生損害、所得之不法利益、犯後雖否認犯行，惟嗣坦認
  犯行，態度尚稱良好等一切情狀，量處如主文所示之刑，並諭
  知易科罰金之折算標準。
三如附表六所示物品，為被告甲○○或其他共犯呂學博、朱雲清
  等人所有供本件常業重利犯罪用之物，此據被告甲○○、共同
  被告廖崇閔、黃佳稱、呂學博及朱雲清等共犯自承在卷，爰依
  刑法第38條第1 項第2 款宣告沒收，至其他扣案之物，或係借
  款人所有供擔保借款所用之物，非屬被告所有，或與本件常業
  重利罪無涉、或非被告甲○○、共同被告呂學博、朱雲清、董
  偉帆、廖崇閔、鄭志強、黃佳稱、張乙吉、唐宜安等人所有之
  物，自無從諭知沒收。至扣案被告甲○○、共同被告呂學博等
  人犯罪所得之本票及支票，因被告甲○○、共同被告呂學博等
  除超過法定最高利率限制之利息部分無請求權外，仍可為借貸
  之憑證，且非違禁物，爰不諭知沒收。
四公訴意旨另認：被告甲○○尚基於常業重利之犯意，借款予如
  附表二所示之借款人，此部分亦涉常業重利罪嫌，然：
  (一)按犯罪事實應依證據認定之，無證據不得認定其犯罪事實，
    又不能證明被告犯罪者，應諭知無罪判決，刑事訴訟法第15
    4 條、第301 條第1 項分別定有明文。
  (二)查附表二所示之借款人，於附表二所示之時間，向被告甲○
    ○、共同被告呂學博所組之地下錢莊借貸如附表二所示之金
    額、共同被告呂學博等人取得如附表二所示之利息等情，雖
    據證人即附表二借款人欄所示之劉昭顯、陳明宗等人分別於
    警詢及本院審理時證述在卷，惟依其等之證詞，雖能證明共
    同被告呂學博等人取得與原本顯不相當之重利，然並無法證
    明其等為上開借款時，係被告甲○○、共同被告呂學博等人
    乘其等急迫、輕率或無經驗貸以金錢，是無證據證明被告甲
    ○○、共同被告呂學博貸予附表二所示借款人款項之行為，
    構成刑法第344 條之重利罪，當亦不該當同法第345 條之常
    業重利罪。此部分犯罪不能證明，因檢察官認此部分與已起
    訴且經本院論罪科刑部分，有實質上一罪關係，爰不另為無
    罪之諭知。
五據上論斷，應依刑事訴訟法第299 第1 項前段，刑法第28條、
  第345 條、第41條第1 項前段、第38條第1 項第2 款，罰金罰
  鍰提高標準條例第1 條前段、第2 條，判決如主文。
本案經檢察官林聰良到庭執行職務。
中　　華　　民　　國　　94　　年　　9 　　月　　7 　　日
                  刑事第一庭審判長法  官  雷  雯  華
                                  法  官  張  國  棟
                                  法  官  江  翠  萍
以上正本證明與原本無異。
如不服本判決，應於判決送達後10日內，向本院提出上訴狀。
                                  書記官  范  淑  芬
中　　華　　民　　國　　94　　年　　9 　　月　　12　　日
所犯法條：
中華民國刑法第345 條
以犯前條之罪為常業者，處五年以下有期徒刑，得併科三千元以
下罰金。
